【裁判字號】    91,聲判,55
【裁判日期】    920220
【裁判案由】    聲請交付審判
【裁判全文】
臺灣板橋地方法院刑事裁定                          九十一年度聲判字第五五號
    聲  請  人
    即 告 訴人  乙○○○
    代  理  人  鍾儀婷律師
    被      告  甲○○
右列聲請人即告訴人因被告詐欺案件，不服臺灣高等法院檢察署九十一年度上聲議字
第一四九三號駁回再議之處分（原不起訴處分案號：臺灣板橋地方法院檢察署九十年
度偵字第七０六四、一０一三六號），聲請交付審判，本院裁定如左：
    主  文
聲請駁回。
    理  由
一、按告訴人不服上級法院檢察署檢察長或檢察總長認再議為無理由而駁回之處分者
    ，得於接受處分書後十日內委任律師提出理由狀，向該管第一審法院聲請交付審
    判；法院認為交付審判之聲請不合法或無理由者，應駁回之；刑事訴訟法第二百
    五十八條之一第一項、第二百五十八條之三第二項前段，分別定有明文。本件聲
    請人即告訴人乙○○○告訴被告甲○○詐欺案件，先經臺灣板橋地方法院檢察署
    於民國九十一年四月二日以九十年度偵字第七０六四、第一０一三六號為不起訴
    處分在案，因聲請人不服聲請再議，嗣經臺灣高等法院檢察署檢察長於九十一年
    九月二十五日以九十一年度上聲議字第一四九三號駁回其再議之聲請，此經本院
    依職權調取前揭偵查卷證核閱無誤。而聲請人即告訴人於九十一年十月三日收受
    前開處分書正本，而於同年月十四日向本院提出本件聲請，此有送達回證影本及
    聲請狀乙紙在卷可稽。因此，本件聲請程序為合法，合先敘明。
二、聲請意旨略以：本件不起訴處分有以下諸多違法不當及疏未調查斟酌之處：（一
    ）關於被告甲○○名義之支票（帳戶分別為臺北國際商業銀行樹林分行及第一銀
    行華江分行），係由被告親自向各該銀行申請領取，此為被告坦承之事實，雖辯
    稱申請支票係供其父母即同案被告林榮官、蔡玉英因生意上需要而使用，其並不
    知道票據之使用情形。然被告所言顯然前後自相矛盾，且與事實不符，被告稱其
    完全不知道兩個帳戶支票票據使用情形，然依被告於歷次偵訊時即供稱：「其戶
    頭是給父母做針織社之周轉用」、「我知道他們有用支票來向乙○○○借錢」、
    「我有管理針織社的帳」、「借來的錢流向我都清楚，錢是用來買機器、還債、
    付紅利用的」、「我在八十五年間就知道支票帳戶有開立二、三十萬元之支票予
    告訴人乙○○○」等語，由此足見被告早已對支票用途及資金流向完全清楚，與
    其先前所言顯然自相矛盾。再者，被告早已成年，又曾經管過針織社之帳目，對
    於金錢數目自然十分敏感，其供稱所謂借款係為供針織社之周轉用，而一個小型
    家庭代工針織社，同案被告林榮官自承每月營業額僅約新台幣（下同）二、三十
    萬元，但系爭兩個由被告開立、親自申領票據之甲存帳戶，每兩、三日皆有進出
    數十萬元甚至數百萬元之金額，期間長達數年，金額核計上億元，實難以想像被
    告從來不會過問，不會起疑，而其父母即同案被告林榮官、蔡玉英在家中從來不
    會談到此龐大投資或資金之用途，被告所辯與常理不符。況且被告曾供稱借錢是
    為買針織社之機器用，而依同案被告林榮官所言，一部針織機器不過約九十萬元
    ，其店內共有八台機器，縱使全部靠向告訴人借款購買，合計不過約五百萬即已
    已足夠，然為何其甲存帳戶內每日竟需要有數十萬元甚至高達述百萬元不等之款
    項進出？且期間還長達數年？目的何在？錢用到哪去？被告焉有可能對於金錢及
    票據流向暨使用情形完全不知情？由此足證被告所辯在在與事實及常理不符，不
    足採信。（二）由於被告之支票帳戶日常往來金額十分龐大，其帳戶平日亦未留
    有大量現金，故經常需要調頭寸，否則無法讓到期之支票兌現，一般甲存帳戶若
    遇支票提示但資金不足時，銀行通常立即以電話通知帳戶名義人去補足存款，否
    則會遭退票，遇年終時更會列年度帳戶往來明細供存戶參考，在此情況下，被告
    根本不可能完全不知情，何況被告在偵查中已自承其在八十五年間即知道其支票
    帳戶有開立支票予告訴人數十萬元之事實，此在在證明被告所謂完全不知道支票
    使用情形一事，全係謊言。（三）告訴人參與投資期間，有數次欲匯款時，因為
    不知道到底要匯至被告於臺北國際商業銀行樹林分行之帳戶或第一銀行華江分行
    之帳戶，遂打電話至被告家中詢問，有多次係由被告接聽，被告於電話中明確指
    示告訴人應匯多少款項至何帳戶，並談及投資經營情形及紅利分配問題，由此足
    見被告對此詐騙始末完全清楚明瞭，其與同案被告林榮官、蔡玉英間顯有犯意聯
    絡及行為分擔，然對此檢察官卻漏未予以斟酌查證。是以依卷內筆錄及諸多事證
    即足證明被告確有參與本件詐欺犯行，其所辯不知票據之使用情形，實為其脫免
    刑責臨訟編纂之詞，不足置信，而檢察官竟認定告訴人僅以被告名義之支票為告
    訴事實之唯一論據，其漏未斟酌被告先後供詞矛盾之處，且調查並未完備，而逕
    行採信被告之辯詞，認本件證據不足，為不起訴處分，此處分違法不當，至為顯
    然。而臺灣高等法院檢察署駁回再議之理由係認定被告提供支票供其父母使用，
    並未參與投資之事，然被告屢次在電話中除明確指示告訴人應匯多少款項至何帳
    戶外，並談及投資經營情形及紅利分配問題，因其清楚紅利如何計算，才會指示
    告訴人應匯多少款項至何帳戶，且被告既然負責管理針織社之帳目，明瞭帳戶資
    金之進出，自然有所參與，甚至調度帳戶之資金進出，此即是常見之詐欺計畫之
    分工，即由被告負責資金之調度，隱身在幕後，被告藉此全盤否認事前知情，顯
    然心存僥倖意圖卸責，偵查後期時被告甚至連帳戶作何用途改口一概答以不知，
    倘此情可採，則任何犯罪計畫只要透過精密之分工，即能脫免刑責？告訴人於再
    議聲請理由狀中一再說明被告對帳戶往來資金流向十分清楚，目的就是為了證明
    被告在偵查中所言不實，戳破被告編造之謊言，惟臺灣高等法院檢察署竟認告訴
    人所提只是被告支票帳戶資金進出之情形，忽略被告供述矛盾之處，逕行駁回再
    議，實難令人甘服。綜合上述，本件不起訴處分有諸多違法不當，甚至有調查未
    完備之處，然臺灣高等法院檢察署復認不起訴處分並無違誤而為駁回再議之處分
    ，尤於法不合，爰依法聲請交付審判云云。
三、按犯罪事實應依證據認定之，無證據不得推定其犯罪事實；又不能證明被告犯罪
    者，應諭知無罪之判決；刑事訴訟法第一百五十四條、第三百零一條第一項分別
    定有明文。次按告訴人之告訴，係以使被告受刑事訴追為目的，是其陳述是否與
    事實相符，仍應調查其他證據以資審認，最高法院五十二年臺上字第一三○○號
    判例明揭此旨。而刑事訴訟上證明之資料，無論其為直接或間接證據，均須達於
    通常一般之人均不致有所懷疑，而得確信其為真實之程度，始得據為有罪之認定
    ，若其關於被告是否犯罪之證明未能達此程度，而有合理懷疑之存在，致使無從
    形成有罪之確信，根據「罪證有疑，利於被告」之證據法則，即不得遽為不利被
    告之認定，亦有最高法院七十六年度臺上字第四九八六號判例可稽。其以情況證
    據（即間接證據）斷罪時，尤須基於該證據在直接關係上所可證明之他項情況事
    實，本乎推理作用足以確證被告有罪，方為合法，不得徒憑主觀上之推想，將一
    般經驗上有利被告之其他合理情況逕予排除，此觀諸最高法院三十二年上字第六
    十七號判例意旨亦甚彰明。
四、聲請人即告訴人乙○○○認被告甲○○涉有共同詐欺罪嫌，無非以同案被告林榮
    官、蔡玉英係開立並交付被告甲○○臺北國際商業銀行樹林分行及第一銀行華江
    分行之支票予聲請人即告訴人，而所交付之支票於八十九年十一月二十六、二十
    七日即開始跳票；而被告稱其不知票據使用情形，與其先前所言自相矛盾；被告
    曾管過針織社帳目，對於金錢數目十分敏感，同案被告林榮官經營之小型家庭代
    工針織社，每月營業額僅二、三十萬元，而被告之甲存帳戶每二、三日皆有數十
    萬甚至數百萬元金額，時間長達數年，被告豈會從不過問；支票若遇提示但資金
    不足，銀行通常會電話通知補足存款，被告不可能完全不知情；聲請人即告訴人
    數次欲匯款，不知要匯款至何帳戶，曾打電話至被告家中詢問，有多次由被告接
    聽，被告於電話中明確指示聲請人即告訴人應匯多少款項至何帳戶，並談及投資
    經營情形及紅利分配問題，足見被告對此詐騙案始末完全清楚，此即常見之詐欺
    計畫之分工，由被告負責資金之調度為其主要論據。訊據被告固坦承其曾經申請
    臺北國際商業銀行樹林分行及第一銀行華江分行之支票帳戶供其父母即同案被告
    林榮官、蔡玉英使用，因其父之前曾被拒絕往來無法申請，其母亦因與其父為夫
    妻關係亦無法申請，惟堅詞否認有何詐欺犯行，辯稱：其本身並未使用前開支票
    ，其亦沒有聽過同案被告林榮官、蔡玉英說過他們有買賣過紗；其於八十五年間
    曾看過支票簿，才知道蔡玉英向聲請人即告訴人借錢，其看的時候金額只有十幾
    、二十萬元，之後因為工作忙就沒有看，當時其有問其母蔡玉英為何匯開支票給
    聲請人即告訴人，其母稱是向聲請人即告訴人借錢，係為針織社工廠裡的營運周
    轉用而向聲請人即告訴人借錢；其並無在接聽電話時要聲請人即告訴人等人匯款
    至何帳戶等語。按刑法上之詐欺罪，係以意圖為自己不法之所有，以詐術使人將
    本人或第三人之物交付為要件，本件同案被告林榮官、蔡玉英雖涉犯詐欺罪，且
    經本院以九十一年度易字第二七九二號判決各判處有期徒刑三年，有本院刑事判
  決乙紙在卷可稽，惟倘認被告甲○○與前開同案被告林榮官、蔡玉英共同涉犯詐
    欺罪，即必須證明被告與同案被告林榮官、蔡玉英間有犯意聯絡與行為分擔。經
    查：被告雖坦承其申請支票供其父母即同案被告林榮官、蔡玉英使用，同案被告
    林榮官、蔡玉英亦自承其等乃是開立被告甲○○名義之支票交予聲請人即告訴人
    等告訴人，惟現今社會因父母或家人票據信用欠佳，而以自己名義供父母或家人
    使用，所在多有，不能僅憑被告申請支票供其父母使用，即遽認被告參與同案被
    告林榮官、蔡玉英之共同詐欺行為。且同案被告林榮官、蔡玉英亦證稱被告甲○
    ○並未參與其等與聲請人即告訴人間之金錢往來，蔡玉英於九十年五月十日檢察
    官偵訊中陳稱：被告甲○○不參與這事，只是用其票而已；同案被告林榮官於九
    十年八月三十日檢察官偵訊中亦陳稱：被告甲○○並未管理客人進紗及織成布的
    帳等語，核與被告所述情節相符。而被告甲○○之系爭支票均由同案被告蔡玉英
    或林榮官所開立之事實，亦據聲請人即告訴人陳明在卷（參九十年五月十五日偵
    訊筆錄），核與同案被告林榮官、蔡玉英所述情節相符，再者，聲請人即告訴人
    所提出之手稿、本利及件數計算表，亦為同案被告蔡玉英所寫，業據同案被告蔡
    玉英自承在卷，足徵前開聲請人所提出之證物，並無法證明被告有與同案被告林
    榮官、蔡玉英間存有詐欺聲請人等人之犯意聯絡與行為分擔。又告訴人等人雖均
    認被告甲○○涉犯共同詐欺犯行，惟告訴人楊秀鳳僅稱是同案被告蔡玉英於八十
    八年八月間跟其提起作買賣紗的生意，其都是轉帳方式將錢匯入，被告林榮官、
    蔡玉英夫婦會一起將支票拿到其母或其住處，有時是同案被告林榮官拿過來等語
    。告訴人楊張含笑亦稱：只認識同案被告蔡玉英夫婦，不認識被告甲○○，因票
    是被告名字，所以告被告。剛開始是同案被告林榮官與楊秀鳳做生意，後來同案
    被告林榮官、蔡玉英至其住處問其要不要投資，之後投資的事都交給楊秀鳳處理
    ，每次投資楊秀鳳會跟其說有幾件，報酬有多少等語，告訴人楊月霞亦稱：不認
    識被告甲○○，有投資同案被告林榮官、蔡玉英作紗，有一天蔡玉英夫婦與楊秀
    鳳談此事，蔡玉英對其說其也可以參加，其認為沒問題而參加，匯錢大部分是透
    過楊秀鳳轉告，如其接到時，都是同案被告蔡玉英打的等語（均參九十年八月三
    十日檢察官詢問筆錄）。證人吳炳洲即聲請人即告訴人之保險業務員於九十年四
    月三十日偵訊中僅證稱其聽聲請人即告訴人說起其與同案被告林榮官、蔡玉英間
    有金錢往來，八十九年十一月二十八日聲請人即告訴人與同案被告林榮官、蔡玉
    英有至其中壢分公司辦理貸款五十五萬元，親眼看到同案被告林榮官拿起數完後
    收起等語。足徵由前開告訴人及證人之證詞並無法證明被告知悉同案被告有以投
    資紗及布匹等貨品買賣生意獲利頗豐為由詐取聲請人即告訴人等人之金錢，並為
    行為之分擔。聲請人即告訴人雖援引被告於偵訊時之陳述如「其戶頭是給父母做
    針織社之周轉用」、「我知道他們有用支票來向乙○○○借錢」、「我有管理針
    織社的帳」、「借來的錢流向我都清楚，錢是用來買機器、還債、付紅利用的」
    、「我在八十五年間就知道支票帳戶有開立二、三十萬元之支票予告訴人乙○○
    ○」等語，以證明被告早已對支票用途及資金流向完全清楚云云，惟被告雖曾為
    前開陳述，然其對此亦曾進一步說明係因其於八十五年間曾看過支票簿，才知道
    蔡玉英向聲請人即告訴人借錢，其看的時候金額只有十幾、二十萬元，之後因為
    工作忙就沒有看，當時其有問其母蔡玉英為何匯開支票給聲請人即告訴人，其母
    稱是向聲請人即告訴人借錢等語（參九十年九月七日偵訊筆錄），從而被告並未
    自承其知悉其母乃是向聲請人詐稱從事買賣紗或布匹為由而邀聲請人即告訴人等
    告訴人加入合夥投資，且其雖曾於八十五年間看過支票簿，然而對於往後資金之
    往來並不清楚，不能僅憑聲請人即告訴人採擷被告偵訊筆錄中之片段文句，即遽
    認被告完全知悉支票之真正用途與資金之流向。又聲請人即告訴人雖認被告曾管
    過針織社帳目，對於金錢數目十分敏感，同案被告林榮官經營之小型家庭代工針
    織社，每月營業額僅二、三十萬元，而被告之甲存帳戶每二、三日皆有數十萬甚
    至數百萬元金額，時間長達數年，被告豈會從不過問；支票若遇提示但資金不足
    ，銀行通常會電話通知補足存款，被告不可能完全不知情云云，則應屬聲請人即
    告訴人推測之詞，尚無其他證據足資證明。況縱使被告知悉其支票帳戶之往來情
    形，亦不足以證明有共同參與詐邀聲請人即告訴人投資之情事。末查聲請人即告
    訴人雖主張其數次欲匯款，不知要匯款至何帳戶，曾打電話至被告家中詢問，有
    多次由被告接聽，被告於電話中明確指示聲請人即告訴人應匯多少款項至何帳戶
    ，並談及投資經營情形及紅利分配問題，足見被告對此詐騙案始末完全清楚云云
    ，惟此僅為聲請人即告訴人片面陳述，亦為被告所否認，尚難僅憑聲請人即告訴
    人之陳述即遽認被告參與共同詐欺行為。
五、綜上論證，原偵查、再議機關依偵查所得證據認被告犯罪嫌疑不足，而先後為不
    起訴處分及再議駁回處分，核無不合；聲請人即告訴人猶指陳詞，指摘不起訴及
    駁回再議等處分為不當，聲請交付審判，非有理由，應予駁回。
據上論結，應依刑事訴訟法第二百五十八條之三第二項前段，裁定如主文。
中     華     民     國      九十二      年      二      月    二十     日
                          臺灣板橋地方法院刑事第二庭
                                  審判長法  官  古  秋  菊
                                        法  官  楊  博  欽
                                        法  官  張  宏  節
右正本證明與原本無異。
本裁定不得抗告。
                                        書記官  黃  介  南
中     華     民     國      九十二      年      二      月    二十四   日


司法院資訊處製作；財團法人民間司法改革基金會備份。
